【裁判字號】    97,訴,231
【裁判日期】    970819
【裁判案由】    確認通行權存在
【裁判全文】
臺灣彰化地方法院民事判決  97年度訴字第231號
原      告  己○○
            戊○○
                        號
訴訟代理人  張仕融律師
複 代理 人  乙○○
被      告  陳務
訴訟代理人  許燦奎律師
被      告  彰化縣秀水鄉公所
法定代理人  甲○○
訴訟代理人  丁○○
            黃鼎鈞律師
複 代理 人  丙○○
上列當事人間請求確認通行權存在事件，本院於民國97年8月5日
言詞辯論終結，判決如下：
    主      文
原告之訴及假執行之聲請均駁回。
訴訟費用由原告負擔。
    事實及理由
壹、原告方面：
一、聲明：
（一）確認原告對被告彰化縣秀水鄉公所（下稱秀水鄉公所）管
      理坐落彰化縣秀水鄉○○段1548地號土地如附圖所示編號
      Ｄ部分面積178平方公尺及編號Ｃ部分面積41平方公尺及
      被告陳務所有坐落同段1558地號土地如附圖所示Ｂ部分
      面積17平方公尺土地之通行權存在。
（二）被告應容忍原告在第1項所示之土地上舖設柏油及通行使
      用，不得有任何妨害原告通行之行為。
（三）被告陳務應將坐落同段1548地號土地上如附圖所示編號
      Ａ部分面積8平方公尺之石棉瓦造房屋及編號6-11-13連線
      之圍牆及編號Ｄ部分面積178平方公尺之果樹拆（剷）除
      。
（四）訴訟費用由被告負擔。
（五）願供擔保，請准予宣告假執行。
二、陳述：
（一）查坐落彰化縣秀水鄉○○段第1558地號土地為被告陳務
      所有，原告與被告陳務  於民國94年11月14日在台灣高等
      法院台中分院94年度上易第145號事件中達成訴訟上和解
      ，被告陳務  同意將起訴狀附圖所示編號Ａ、Ｂ、Ｃ土地
      （下稱系爭土地）交由原告使用，並已為原告設定永佃權
      登記。原告使用系爭土地原利用起訴狀附圖所示之Ｄ部分
      土地通行，惟因被告陳務  向  鈞院起訴請求原告拆屋還
      地，經  鈞院彰化簡易庭以96年度彰簡字第467號民事判
      決原告不得通行。按最高法院52年度台上字第1240號判決
      要旨「確認之訴非原告有即受確認判決之法律上利益者，
      不得提起。所謂即受確認判決之法律上利益，係指法律關
      係之存否不明確，原告主觀上認其在法律上之地位有不安
      之狀態存在，且此種不安之狀態，能以確認判決將之除去
      者而言。」，原告為除去此不安之狀態，自有提起本件確
      認訴訟之利益與必要。
（二）按民法第787條第1項前段規定「土地因與公路無適宜之聯
      絡，致不能為通常使用者，土地所有人得通行周圍地以至
      公路。」、同法第850條規定「第774條至第798條之規定
      ，於永佃權人間或永佃權人與土地所有人間準用之。」，
      原告為系爭土地之永佃權人，因使用之土地無路通行，依
      上開規定，原告自得向周圍地之所有權人請求通行，系爭
      土地東鄰之同段1548地號土地為被告秀水鄉公所所管理，
      地目道，使用地類別編定為交通用地，但其一部未開拓為
      供公眾通行之一般道路，原告使用之土地實有通行上開土
      地以至公路之必要，詎被告陳務  竟無權占用上開土地，
      並在其上建有鐵皮倉庫及果樹，被告秀水鄉公所亦不積極
      管理以排除他人占有，致防礙原告通行。又同段1548 地
      號土地西段，與系爭土地相鄰部分之寬度唯1.8米，且該
      處為彎處，為使車輛正常出入，實有向被告陳務  請求通
      行之必要。
（三）原告於96年12月24日曾向被告秀水鄉公所陳情，被告秀水
      鄉公所於96年12月31日以彰秀鄉建字第0960015237號函請
      彰化縣政府勘查，其主旨為「為本鄉村民己○○先生，陳
      情坐落於馬興段1548地號農水路因早期辦理彰秀農地重劃
      區未施作之農水路，影響住戶居民通行至鉅，仍請鈞府派
      員勘查卓處。」，彰化縣政府於97年1月9日以府地劃字第
      0970000699號函覆被告秀水鄉公所「所陳改蓋地點為保留
      區道路用地，前經本府轉請貴公所略以：「... 有關村莊
      、社區道路請本於權責派員查明妥處... 」, 由於該重劃
      區目前並無餘款可供運用，仍請視實際需要自籌建設經費
      辦理。」。被告秀水鄉○○○○○段1548地號土地上有被
      告陳務  所種之樹木及所建之石棉瓦造房屋，致無法通行
      ，迄未積極管理，及排除被告陳務  之占有，以現狀而言
      ，原告實有向被告秀水鄉公所起訴請求通行之必要。
（四）又同段1548地號土地地目道，使用地類別為交通用地，並
      不代表人民就該土地之私法上權利，即完全無存在之空間
      ，此由私人所有之道路用地，其上即有私人之所有權存在
      可見一斑；本件被告秀水鄉公所所有之土地亦然，縱其早
      編為道路用地，但該所遲不處理其上無權占用問題，致原
      告無法通行，原告為保通行權利，提起本件訴訟，自有法
      律上利益之存在，至被告秀水鄉公所將該土地設置道路為
      止，否則被告秀水鄉公所遲遲不開設道路，任憑土地荒廢
      ，將陷原告於無路可行之窘境，鈞院判決原告可得通行該
      地，適足以濟其窮。又依土地法第82條規定「凡編為某種
      使用地之土地，不得供其他用途之使用。」，又依區域計
      畫法施行細則第15條第1項第11款規定「交通用地：供鐵
      路、公路、捷運系統、港埠、空運、氣象、郵政、電信等
      其設施使用者。」，被告陳務  於該土地種有樹木及建有
      石棉瓦造房屋，已違反使用目的，自有回復供道路使用之
      義務。
（五）依最高法院88年台上字第2864號裁判要旨，本件肯認原告
      可得通行同段1548地號土地以至公路，原告自可請求除去
      該土地上之物，回復通行之用。且被告陳務  占用同段15
      48地號土地，致原告所有同段1558-1地號土地及系爭土地
      無法充分使用已構成妨害，原告依民法第767條之規定，
      亦得請求被告陳務  將同段1548地號土地上之物除去。
（六）參照最高法院53年台上字第2996號判例要旨、87年台上字
      第1942號判決要旨，原告所有同段1558-1地號土地北面固
      接鄰彰化縣秀水鄉西銘巷與彰馬街，惟西銘巷與彰馬街與
      原告所有同段1558-1地號土地中間隔有一寬度約2米3之水
      溝，且原告已於其上蓋滿坐北朝南之2層樓房，門牌為彰
      化縣秀水鄉○○村○○街375巷48號，至今30幾年，均利
      用如卷附附圖一所示Ｄ部分土地對外通行，該房屋之大門
      位置、電力公司之電錶及信箱等均設於同段1558-1地號土
      地之南邊，倘原告由西銘巷與彰馬街通行，即須由建物後
      門出入，難謂合於通常使用。另被告主張原告所有土地東
      邊緊臨同段1548地號土地寬度1.75公尺，原告可由該處通
      行，惟該部分土地之北端，被告陳務  亦占用寬度約0.25
      公尺，該部分土地北端唯剩1.5公尺，參酌台灣台北地方
      法院87年度簡上字第149號判決要旨及目前汽車之普遍寬
      度約2米，倘發生事故，汽車即無法通行，故被告上開辯
      解，實無理由。
貳、被告方面：
一、聲明：
（一）原告之訴及假執行之聲請均駁回。
（二）訴訟費用由原告負擔。
（三）如受不利之判決，願提供擔保，請准免為假執行之宣告。
二、陳述：
（一）被告陳務  部分：
１、原告所有同段1558-1地號土地非屬袋地，因其北邊緊臨秀水
    鄉○○○段1267地號土地，該土地地目道，現狀為供公眾通
    行之西銘巷與彰馬街，故原告可直接與外界相通，殊無必要
    捨棄寬闊之既有道路不通行，而改通行他人之土地或尚未開
    闢為道路之土地。
２、又原告在所有同段1558-1地號土地建屋，並未經被告同意，
    且將系爭土地供房屋庭院及停車之用，並非耕種或畜牧，是
    否袋地應整體觀察，而原告所有同段1558-1地號土地及系爭
    土地東邊均緊臨秀水鄉○○○○○段1548地號土地，該土地
    地目道，原告可經由該土地直接與北邊同段1267地號土地之
    西銘巷及彰馬街相通，顯見原告通行並無困難。
３、至同段1548地號土地上之雜物，係原告所堆放，如原告能自
    動將該等雜物移除，原告當可經由該土地與北邊西銘巷及彰
    馬街相通。況原告所有同段1558-1地號土地緊臨西銘巷及彰
    馬街之西北隅，尚有一塊深度達6.7公尺，寬12點2公尺之空
    地，其空間應可容納5、6部車輛之停放，且原告與被告陳務
      所建造之房屋，均係坐北朝南，被告陳務  均係經由現有
    道路西銘巷及彰馬街進出，故原告亦應可逕由現有道路西銘
    巷及彰馬街通往該空地進出，此除不會造成原告通行困難之
    外，原告反而可直接由較寬敞之道路進出，應更能達到通行
    之便。
４、綜上，原告所有同段1558-1地號土地及系爭土地均面臨東邊
    同段1548地號土地及北邊1267地號土地現有道路，當非屬袋
    地，應已甚為明確，既非屬袋地，原告依民法第787條規定
    主張法定通行權存在，依法顯無理由。
５、又權利之行使，不得違反公共利益或損害他人為主要目的。
    行使權利，履行義務，應依誠實及信用方法，此民法第148
    條定有明文。本件原告所有同段1558-1地號土地及系爭土地
    ，均係緊臨東邊同段1548地號土地及北邊1267地號土地，原
    告應可直接與外界相通，詎竟在秀水鄉○○○○○段1548
    地號土地之通道上堆放雜物，造成不通公路之假象；抑有進
    者，更任令緊臨現有道路之所有同段1558-1地號土地西北隅
    之一大片空地，廢置不用，顯有違反誠信原則或權利濫用之
    虞。
（二）被告秀水鄉公所：
１、被告秀水鄉公所管理之同段1548地號土地，早於58年即登記
    地目道，使用地類別為交通用地，法律關係相當明確。惟被
    告秀水鄉公所因經費問題，始未能全部整修該道路用地，但
    被告秀水鄉公所也從未有不同於道路使用之作為，亦從未阻
    止任何民眾使用該道路作為通行之用，若原告有通行之必要
    ，可直接使用並知會被告秀水鄉公所即可，無須對被告秀水
    鄉公所提起本件訴訟，故原告對被告秀水鄉公所並無不明確
    或不安情況，本件確認之訴顯無權利保護必要，依民事訴訟
    法第247條規定其訴並無理由。至被告陳務  果有如原告所
    謂占用被告秀水鄉○○○○○道路用地，作為不同於道路通
    行之用者，於經被告秀水鄉公所查證屬實後，自會有所排除
    之請求。
２、依原告所提秀水鄉公所96年12月31日彰秀鄉建字第09600152
    37號函及彰化縣政府97年1月9日府地劃字第0970000699號函
    等資料，被告秀水鄉公所已就原告陳情系爭道路未施作乙案
    ，轉函彰化縣政府，而彰化縣政府也回函謂目前無餘款可供
    運用，仍請視實際需要自籌建設經費辦理等語。是被告秀水
    鄉公所及彰化縣政府，均未否認或阻止系爭道路供通行之用
    ，而是因經費不足尚無法整修完善之通道，除小部分被占用
    外仍可通行，換言之，被告秀水鄉公所同意通行，但因暫無
    經費可供整修完善之道路。因被告秀水鄉公所早已表明原告
    通行權存在，故原告之訴顯無保護必要。
、得心證理由：
一、按確認之訴非原告有即受確認判決之法律上利益者，不得提
    起。所謂即受確認判決之法律上利益，係指法律關係之存否
    不明確，原告主觀上認其在法律上之地位有不安之狀態存在
    ，且此種不安之狀態，能以確認判決將之除去者而言。最高
    法院52年度台上字第1240號判決參照。本件原告主張系爭土
    地為袋地，原利用通行之土地，業經被告陳務  起訴請求判
    決原告不得通行。揆之前開說明，原告為除去此不安之狀態
    ，對被告陳務  部分，自有即受確認判決之法律上利益。至
    原告對被告秀水鄉公所起訴部分，原告主張被告秀水鄉公所
    管理之同段1548地號土地，地目道，使用地類別編定為交通
    用地，系爭土地有通行該土地以至公路之必要，詎被告陳務
      無權占用，並在其上建有鐵皮倉庫及果樹，因被告秀水鄉
    公所不積極管理以排除他人占有，致防礙原告通行，為此提
    起本件訴訟，請求確認原告對被告秀水鄉○○○○○段1548
    地號如附圖所示編號Ｄ部分面積178平方公尺及編號Ｃ部分
    面積41平方公尺之通行權存在云云。惟查被告秀水鄉公所並
    不否認原告得將同段1548地號土地作為通行之用，且該土地
    地目道，使用地類別編定為交通用地，自無依民法第787條
    規定主張袋地通行權之餘地。又凡編為某種使用地之土地，
    不得供其他用途之使用、交通用地：供鐵路、公路、捷運系
    統、港埠、空運、氣象、郵政、電信等其設施使用者。土地
    法第82條及區域計畫法施行細則第15條第1項第11款分別定
    有明文。故若交通用地為人侵害，自得由地方政府以公權力
    加以排除，殊非依袋地通行權之法律關係以民事訴訟程序所
    得救濟，被告秀水鄉公所所辯，本件無權利保護必要，依民
    事訴訟法第247條規定，無即受確認判決之法律上利益存在
    ，自可採信。
二、本件原告主張系爭土地為被告陳務  所有，原告與被告陳務
      於94年11月14日在台灣高等法院台中分院94年度上易第14
    5號返還土地事件中達成訴訟上和解，被告陳務  同意將系
    爭土地交由原告使用，並為原告設定永佃權登記等事實，為
    被告所不爭執，並據提出土地登記謄本為證，此部分事實應
    堪認為真正。
三、至原告主張系爭土地為袋地，有通行被告彰化縣秀水鄉公所
    管理坐落同段1548地號如附圖所示編號Ｄ部分面積178平方
    公尺及編號Ｃ部分面積41平方公尺及被告陳務所有坐落同
    段1558地號如附圖所示Ｂ部分面積17平方公尺土地以至公路
    之必要云云，則為被告否認，並均以上開情詞置辯。關於被
    告秀水鄉公所部分，因依民事訴訟法第247條規定，無即受
    確認判決之法律上利益存在，已如上述，本件原告與被告陳
    務  間主要爭點應為系爭土地是否屬與公路無適宜聯絡之袋
    地？原告主張通行之位置及範圍是否有理由。
四、按民法第七百八十七條第一項所定之通行權，係為促進袋地
    之利用，而令周圍地所有人負容忍通行之義務，其目的在解
    決與公路無適宜聯絡之土地之通行問題；如僅為求與公路有
    最近之聯絡或便利之通行，尚不得依該規定主張通行他人之
    土地。上訴人既可經由自己之土地聯絡公路，縱其通行被上
    訴人土地較為便利，亦不得主張對於被上訴人之土地有通行
    權存在。最高法院95年度台上字第2653號判決參照。經查原
    告在所有同段1558-1地號土地興建房屋，與系爭土地整體利
    用，將系爭土地供房屋之庭院及停車使用，而同段1558-1地
    號土地北邊緊臨秀水鄉○○○○○段1267地號土地，該土地
    地目道，使用地類別編定為交通用地，現狀為供公眾通行之
    西銘巷與彰馬街，又同段1558-1地號土地及系爭土地東邊均
    緊臨秀水鄉○○○○○段1548地號土地，其地目道，使用地
    類別亦編定為交通用地，及同段1558-1地號土地之西北隅，
    尚有一塊寬約6.7公尺、長約12.2公尺，緊臨西銘巷與彰馬
    街之空地，足可容納數部車輛停放，與西銘巷與彰馬街間僅
    以簡易水泥板牆隔開等情，為兩造所不爭執，並有土地登記
    謄本、現場照片等件在卷可稽，復經調閱97年度簡上字第16
    號拆屋還地事件全卷屬實。而關於同段1558-1地號土地與同
    段1267地號土地間之小水溝，為台灣省彰化農田水利會所轄
    慶豐東圳，坐落同段1267地號土地，用地產權屬秀水鄉公所
    ，依據農田水利會灌溉排水管理要點第六章中受理申請使用
    農田水利建造物之處理相關規定，毗鄰業主可向農田水利會
    提出架設橋申請等情，業經農田水利會於97年7月9日以彰
    水管灌字第0970006008號函復明確，參以被告陳務  所有房
    屋同為坐北朝南，亦經由現有之西銘巷及彰馬街進出，揆之
    前開說明，原告既可經由自己之土地聯絡公路，縱其通行他
    人土地較為便利，亦不得主張對他人之土地有通行權存在。
    依原告所有同段1558-1地號土地及系爭土地整體觀之，其東
    臨同段1548地號土地，北臨同段1267地號土地之西銘巷與彰
    馬街，均能與外界相通並無困難，與不通公路之袋地尚屬有
    間，應堪認定，自無袋地通行權問題。原告雖又主張其於同
    段1558-1地號土地建屋業經被告陳務  同意，並舉最高法院
    87年度台上字第1942判決要旨，認倘由西銘巷與彰馬街通行
    ，即須由建物後門出入，難謂合於通常使用情形云云，惟查
    被告陳務  已否認同意之事，復查原告所有同段1558-1地號
    土地與系爭土地整體觀之，非屬袋地，自無袋地通行權問題
    ，已如上述，且該土地上之房屋係未辦保存登記，均與上開
    判決意旨認屬袋地，及有申請指定建築線、使用執照等情不
    同，亦不得為其有利之認定。
五、綜上，原告主張系爭土地為袋地，請求判決（一）確認原告
    對被告秀水鄉○○○○○段1548地號如附圖所示編號Ｄ部分
    面積178平方公尺及編號Ｃ部分面積41平方公尺及被告陳務
    所有同段1558地號如附圖所示Ｂ部分面積17平方公尺土地
    之通行權存在。（二）被告應容忍原告在前項所示之土地上
    舖設柏油及通行使用，不得有任何妨害原告通行之行為。（
    三）被告陳務應將同段1548地號土地上如附圖所示編號Ａ
    部分面積8平方公尺之石棉瓦造房屋及編號6-11-13連線之圍
    牆及編號Ｄ部分面積178平方公尺之果樹拆（剷）除，洵屬
    無據，為無理由，應予駁回，其假執行之聲請，亦失所依附
    ，應併予駁回。
六、本件事證已臻明確，原告主張通行權之位置、範圍及兩造其
    餘攻擊、防禦方法均於判決結果不生影響，爰不予審究。
七、訴訟費用負擔之依據：民事訴訟法第78條、第85條第1項。
中    華    民    國    97    年     8     月    19    日
                  民事第一庭    法  官  羅培昌
以上正本係照原本作成。
如對判決上訴，應於判決送達後20日內向本院提出上訴狀。
中    華    民    國    97    年     8     月    19    日
                                書記官  吳金良


司法院資訊處製作；財團法人民間司法改革基金會備份。
